臺灣高雄地方法院刑事判決　　　　　　　　　　　　九十一年度易字第一七二二號
　　公　訴　人　臺灣高雄地方法院檢察署檢察官
　　被　　　告　甲○○
　　　　　　　　丁○○
　　右二人共同
　　選任辯護人　趙怡莊
　　被　　　告　乙○○
右列被告等因詐欺案件，經檢察官提起公訴（八十九年度偵續一字第六號），本院判
決如左：
    主  文
甲○○、丁○○、乙○○均無罪。
    理  由
一、公訴意旨以：被告甲○○、丁○○、乙○○原係高雄市前鎮區○○○路一五七號
    三樓之一向盈建設開發股份有限公司（下稱向盈建設公司）及向盈企業有限公司
    （下稱向盈企業公司）之董事、股東，彼三人竟意圖為自己不法之所有，並基於
    共同之犯意，明知向盈建設公司、向盈企業公司實際財力週轉已發生困難，且並
    無資力，作為參與高雄市第六十兵工廠之土地投資，知丙○○在國外友人與國外
    某銀行之關係良好，即欲透過丙○○取得假資金證明，惟須支付丙○○往來食宿
    花費及開立假資金證明之費用，即於民國八十三年二月二十八日推由乙○○持三
    人事先以向盈管理顧問股份有限公司（下稱向盈顧問公司）名義簽署之資金定存
    合約書併同三人以向盈顧問公司名義簽發面額新台幣（下同）一百萬元、發票日
    八十三年二月二十八日、到期日八十三年七月一日本票一紙，及以被告丁○○名
    義簽發、付款人高雄市第一信用合作社、面額一百萬元、發票日八十三年七月一
    日支票一紙，出面邀戊○○參與投資可定期獲取利息，戊○○因與乙○○父母熟
    識，不疑有詐，於八十三年二月二十八日及三月一日先後交付六十萬元、四十萬
    元。詎支票屆期遭退票，本票亦未給付，屢經催討未果，始知受騙。因認被告甲○○、丁○○、乙○○共同涉犯刑法第三百三十九條第一項詐欺罪嫌云云。
二、公訴人認被告甲○○、丁○○、乙○○共同涉犯詐欺取財犯行，係以告訴人戊○○之指訴、證人林文雄之證詞，及告訴人提出之資金定存合約書、本票、支票各
    一紙為其論罪之主要依據，訊據被告甲○○、丁○○、乙○○均堅決否認有何詐
    欺取財之犯行，被告甲○○、丁○○均辯稱：我們並未叫乙○○向戊○○借款，
    不知乙○○與戊○○間借款之事，亦未拿到乙○○交付之一百萬元，嗣因乙○○
    無力返還借款予戊○○，我們二人念及與乙○○有結拜情誼，為了讓乙○○對戊○○之欠款有所交待，才於事後同意與戊○○訂立資金定存合約書，並同意提供
    丁○○名義簽發之本票及支票借給乙○○交給戊○○收受，乙○○表明他會負責
    兌現票款，但乙○○並未依約定兌現票款等語；被告乙○○辯稱：我在向盈公司
    任職，賴朝嘉帶丙○○至向盈公司，甲○○拿一份資料給我看，表示是丙○○需
    款至日本引進資金，只須一星期就可還錢，所以我才去向戊○○借款，並將一百
    萬元交給甲○○收受，甲○○並且立即交給丙○○，後來丙○○無法引進資金，
    致我無法還款給戊○○，才與戊○○協調為將該筆一百萬元借款視為存在公司，
    並訂立資金定存合約書，及交付丁○○名義之支票及本票各一張，丁○○有交付
    第一個月的利息給我轉交給戊○○等語。
三、按犯罪事實應依證據認定之，無證據不得推定其犯罪事實，刑事訴訟法第一百五
    十四條定有明文。次按事實之認定應憑證據，如未能發現相當證據，或證據不足
    以證明，自不能以推測或擬制之方法，為裁判基礎（最高法院四十年臺上字第八
    六號判例參照）。而告訴人之指訴，本以使被告受刑事訴追或處罰為目的，故其
    陳述是否與事實相符，自應調查其他證據，以資審認，苟其所為攻擊之詞，尚有
    瑕疵，則在此瑕疵未予究明以前，即不能遽採為斷罪之基礎（最高法院六十九年
    臺上字第一五三一號判例參照）。又認定犯罪事實，所憑之證據，雖不以直接證
    據為限，間接證據亦包括在內，然無論直接或間接證據，其為訴訟上之證明，須
    於通常一般之人均不致於有所懷疑，而得確信其為真實之程度者，始得據之為有
    罪之認定，倘其證明尚未達到此一程度，而有合理性懷疑之存在時，即無從為有
    罪之認定（最高法院著有七十六年臺上字第四九八六號判例可資參照）。另按刑
    法第三百三十九條第一項詐欺罪之成立，以意圖為自己或第三人不法之所有，以
    詐術使人將本人或第三人之物交付為要件，若行為人所用方法，不能認為詐術，
    亦不致使人陷於錯誤，則不得遽以該罪相繩（最高法院四十六年臺上字第二六０
    號判例參照）。經查：
  (一)告訴人於偵訊及本院審理中迭次指訴：我與乙○○父母是多年鄰居，兩家交情很
    好，乙○○說他要創業投資公司興建房屋，向我借一百萬元，約定七至十天就可
    以還錢，我為了幫助年輕人創業，分次交付六十萬元、四十萬元給乙○○，我根
    本不認識甲○○、丁○○，也不是借錢給乙○○任職的公司，甲○○、丁○○並
    未出面向我借款，我與乙○○言明若以後發生事情，我是針對乙○○，之後我有
    收取過一次利息，乙○○還不出錢後，才簽訂資金定存合約書並交付支票及本票
    等語明確（八十七年度偵字第一四一二七號卷第十九頁反面、八十八年度偵續字
    第二三六號卷第三十九頁反面、四十頁、八十九年度偵續一字第六號卷第五十頁
    反面、本院九十一年六月十一日訊問筆錄），並提出本票及支票各一紙為證，是
    以依告訴人之指訴，可知係被告乙○○以需款投資其所任職公司之興建房屋案，
    而向告訴人借款一百萬元，被告甲○○、丁○○並未出面向告訴人借款等情，應
    可認定。
  (二)被告乙○○雖於本院審理中辯稱：甲○○要求我向外借款以供丙○○至國外引進
    資金，我把借自戊○○之錢，分二次各六十萬元、四十萬元交給甲○○，甲○○
    當場就交給丙○○一節，惟證人林文雄於偵訊及本院審理中到庭結證：我從事代
    客規劃利用土地工作，八十三年間甲○○有意購買六十兵工廠土地，我評估他當
    時應有一至三百萬元資金，但仍欠缺龐大資金，他希望我幫他取得國外華僑銀行
    存款資金二億美金證明，以便享受國防部優惠購買條件，若他能取得購買資格就
    會有投資人陸續加入投資，甲○○允諾若我能取得華僑外國存款證明，該筆土地
    就交給我設計規劃，且約定如順利取得存款證明，我往來新加坡、印尼、台灣食
    宿交通費用，均由甲○○負擔，若我無法順利取得存款證明，則由我自行負擔，
    我進行前半段工作之食宿交通等費用均由我自行負擔，後來我在印尼已覓妥華僑
    銀行存款證明，我認為應可順利取得存款證明，但因辦理存款人名義變更，尚需
    補貼利息差額約三百萬元給銀行，當時甲○○公司內有一名身材胖胖之人（證人
    在檢察官偵訊中證稱該人為「小胡」，惟於本院審理中當庭指認其所稱「小胡」
    並非被告乙○○）出面說他會籌這筆錢，但後來並未籌到，之後我向甲○○每次
    拿取食宿交通費用一、二十萬元多次，合計約八十萬元，並簽立借據予甲○○，
    在從未有乙○○把錢交給甲○○，甲○○再把錢交給我之印象等語（本院九十一
    年六月二十八日訊問筆錄），並有證人丙○○書立之借條一紙在卷可證，核與被
    告乙○○辯稱其分二次各六十萬元、四十萬元交給被告甲○○，被告甲○○當場
    就交給證人丙○○等情不符。至被告甲○○於偵查中所提出之丙○○與傅丙旺訂
    立之協議書，及傅丙旺、溫秀英與胡見成訂立之協議書各一份，及胡見成簽發之
    本票三紙，業經被告乙○○於本院審理中陳明其偏名為胡見成，而證人傅丙旺於
    偵查中證述：溫秀英介紹我與丙○○在向盈公司簽約買外匯美金，共簽訂二份協
    議書，一份是約定外匯美金買賣，另一份是約定分紅等語（八十九年度偵續一字
    第六號卷第八十五頁、八十六頁），證人丙○○於本院審理中則結證：我有與傅
    丙旺簽訂協議書買賣有價證券，但該協議後沒有履行，且該協議與甲○○並無任
    何關係等語（本院九十一年六月二十八日訊問筆錄），核與被告甲○○於本院審
    理中陳明：我提出協議書二份係要證明丙○○與乙○○間有債權債務關係，但與
    我無關等語相符（同上本院筆錄），是以被告甲○○提出上開協議書二份非惟與
    被告甲○○、丁○○無關，且與告訴人指訴本件借款無關至明。是以憑告訴人戊○○之指訴及證人丙○○之證詞，不足以證明被告甲○○、丁○○命被告乙○○
    向告訴人借錢，並收受被告乙○○轉交之借款，被告甲○○、丁○○上開辯解，
    應可採信。
  (三)至告訴人提出之借款憑證即本票一紙，其上確有被告甲○○、向盈顧問公司丁○○之簽名，另支票一紙發票人為被告丁○○，以及被告甲○○、丁○○以連帶保
    證人之身分在資金定存合約書上簽名，此有本票、支票、資金定存合約書各一份
    附卷足考。惟告訴人於本院審理中已陳明被告乙○○還不出錢後，才簽訂資金定
    存合約書並交付支票及本票等語，詳如前述，是即難以被告甲○○、丁○○二人
    有簽下前開本票、支票、資金定存合約書而遽以認定其二人有告訴人為借款行為
    。又告訴人於本院審理中陳明：乙○○說要投資開發蓋房，若還不出錢，要將蓋
    好房子分給一間，所以伊才續借錢給迦程中伊並沒有與被告甲○○、丁○○接觸
    過，當時借錢是希望乙○○能夠在公司投資賺錢，當時只是針對乙○○，伊根本
    不認識公司，伊亦不是要借錢給公司，伊並向乙○○言明，若之後發生事情，要
    針對乙○○，後來是因本、支票上有被告甲○○、丁○○名字等語〔見本院九十
    一年六月二十八日筆錄〕，另告訴人亦自承：伊借款時有評估乙○○清償能力且
    伊是想要幫助乙○○創業。乙○○也是說要創業用等語。〔見本院九十一年九月
    九日筆錄〕，足徵本件告訴人純係因與乙○○父母是至交，本身以長輩身分借款
    給乙○○作為其事業之創業投資，是尚難以被告乙○○於公司事業上與被告甲○○、丁○○二人於資金關係有糾葛，即認被告乙○○於借款之時，有意圖為自己
    不法所有，及施用詐術致告訴人於錯誤之情事，據上各情，堪認本案純係民事債
    務糾葛，被告並無詐欺取財之意圖，此外，復查無其他積極證據足資證明被告等
    有何詐欺取財之犯行，不能證明被告等犯罪，自應諭知無罪判決。
據上論斷，應依刑事訴訟法第三百零一條第一項前段，判決如主文。
本案經檢察官姜麗儒到庭執行職務。
中      華      民      國      九十一      年      九      月  二十三日
                                  臺灣高雄地方法院刑事第四庭
                                      法  官  陳  銘  珠
右正本證明與原本無異。
如不服本判決，應於判決送達後十日內，向本院提出上訴狀。
                                      書記官  謝  群  育
中      華      民      國      九十一      年      九      月  二十三  日
